【裁判字號】    99,重訴,398
【裁判日期】    991231
【裁判案由】    廢止調處結果
【裁判全文】
臺灣板橋地方法院民事判決             99年度重訴字第398號
原      告  羅秀明
被      告  羅國清
訴訟代理人  呂福昌
上列當事人間廢止調處結果事件，本院於99年12月21日言詞辯論
終結，判決如下：
    主  文
確認兩造間就新北市○○區○○段一八三六號共有土地有不分割
契約之法律關係存在。
訴訟費用由被告負擔。
    事實及理由
壹、程序上理由
一、依法得分割之共有土地或建築改良物，共有人不能自行協議
    分割者，任何共有人得申請該管直轄市、縣（市）地政機關
    調處。不服調處者，應於接到調處通知後十五日內向司法機
    關訴請處理，屆期不起訴者，依原調處結果辦理之，土地法
    第34條之1 第6 項定有明文。被告於民國（下同）99年1 月
    29 日 依據前揭規定聲請調處，於99年7 月21日調處，依被
    告建議分割方案為由被告築一圍牆，將坐落於新北市○○區
    ○○段1836地號之土地（以下簡稱系爭土地）分割為2 ，各
    為75 平 方公尺，並另分割出同段1836-1地號，原告不服調
    處結果，提起本訴，合先敘明。
二、訴狀送達後，原告不得將原訴變更或追加他訴。但有請求之
    基礎事實同一者，不在此限，不甚礙被告之防禦及訴訟之終
    結者，被告於訴之變更或追加無異議，而為本案之言詞辯論
    者，視為同意變更或追加，民事訴訟法第255 條第1 項第2
    款、第7 款、第2 項分別定有明文。又民事訴訟法第255 條
    第1 項第2 款所謂請求之基礎事實同一，係指變更或追加之
    訴與原訴之原因事實有其共同性，先後所為請求之主張在社
    會生活上可認為有共通性或關連性，而就原請求之訴訟及證
    據資料於相當程度範圍內具有同一性或一體性，在審理時得
    加以利用，俾先後兩請求可在同一程序得加以解決，以避免
    重複審理，庶能統一解決紛爭，用符訴訟經濟者即屬之（最
    高法院96年度台上字第471 號裁判意旨參照）。原告原起訴
    主張廢止台北縣不動產糾紛調處委員會所為系爭土地分割調
    處結果，其事實理由為於共有土地上之建物上築牆，以分割
    系爭土地將影響房屋結構，因此，請求不予分割系爭共有土
    地等語，因此，原告起訴之基礎事實，係請求不分割系爭共
    有土地，因此，原告更正訴之聲明為確認兩造就新北市○○
    區○○段1836號之土地有不分割協議之法律關係存在，揆之
    前揭說明，其請求權之基礎事實同一，且被告亦無異議為本
    案之言詞辯論，亦不妨礙本件訴訟終結，核無不合，應予准
    許。
貳、實體上理由
一、原告起訴主張：兩造於72年1 月24日因兩造之父親羅火生召
    集而訂立分產協議，由兩造取得坐落於新北市○○區○○段
    1836地號土地（以下簡稱系爭土地）應有部分各二分之一，
    並由原告（羅火生之三子）取得系爭土地上之建物即門牌號
    碼為新北市○○區○○路67號1 棟3 層樓房屋（以下簡稱67
    號房屋），被告（羅火生之四子）取得同路65號1 棟3 層樓
    房屋（以下簡稱65號房屋，建號為新北市○○區○○段7112
    號），並協議「以後改建各得一半地，若不改建，地上建築
    物
   依 原來建築分得不得異議」等語，因被告於99年1 月29日依
    據土地法第34條之1 第6 項之規定聲請調處，於99年7 月21
    日調處，依被告建議分割方案為由被告築一圍牆，將系爭土
    地分割為2 ，各為75平方公尺，並另分割出同段1836-1地號
    ，然兩造房屋已老舊，如由被告築牆分割，無法增加原告之
    使用價值，且有倒塌之虞，依據前揭分產協議之約定，兩造
    於房屋改建前，有不分割之協議，為此，提起本訴，並聲明
    ：確認兩造就新北市○○區○○段1836號地號之共有土地有
    不分割契約之法律關係存在。
二、被告則以：兩造並無不分割之協議，依據分產協議係在於說
    明取得土地及建物較多之兄弟，須補貼取得較少之兄弟，並
    願意將65號房屋占有系爭土地超過二分之一之部分築牆分割
    ，返還予原告等語置辯，並聲明：駁回原告之訴。
三、兩造不爭執之事實（見99年12月21日筆錄，本院卷第21頁）
  (一)兩造於72年1 月24日因兩造之父親羅火生召集而訂立之分產
    協議，由兩造取得坐落系爭土地應有部分各二分之一，並由
    原告（羅火生之三子）取得系爭土地上之建物即67號房屋，
    被告（羅火生之四子）取得65號房屋，地上建築物依原來建
    築分得不得異議，另由訴外人羅金土取得台北市○○區○○
    路97號者支付原告200 萬元作為補償，有被告提出之系爭土
    地地籍謄本，羅家分產協議同意書暨結果紀錄（以下簡稱分
    產協議）第3 條、第6 條可按（見板調卷第33至34頁）。
  (二)被告於99年1 月29日依據土地法第34條之1 第6 項之規定聲
    請調處，於99年7 月21日調處，依被告建議分割方案為由被
    告築一圍牆，將系爭土地分割為2 ，各為75平方公尺，並另
    分割出同段1836-1地號，原告不服調處結果，提起本訴。
  (三)65號房屋為一棟2 層樓建物，一層面積為78.46 平方公尺、
    二層為88.63 平方公尺，有卷附之台北縣建物測量成果圖可
    按（見板調院卷第75頁）
四、得心證之理由原告主張前揭事實，固提出羅家分產協議同意
    書暨結果紀錄一紙為據，被告則以前詞置辯，因此，本件應
    審究者為：本件共有物是否有不分割之協議？茲分述如下：
  (一)「解釋契約，固須探求當事人立約時之真意，不能拘泥於契
    約之文字，但契約文字業已表示當事人真意，無須別事探求
    者，即不得反捨契約文字而更為曲解。」（最高法院17年上
    字第1118號判例意旨參照）。按解釋契約，應於文義上及論
    理上詳為推求，以探求當事人立約時之真意，並通觀契約全
    文，斟酌訂立契約當時及過去之事實、交易上之習慣等其他
    一切證據資料，本於經驗法則及誠信原則，從該意思表示所
    根基之原因事實、主要目的、經濟價值、社會客觀認知及當
    事人所欲表示之法律效果，作全盤之觀察，以為判斷之基礎
    ，不能徒拘泥字面或截取書據中一二語，任意推解致失其真
    意（最高法院98年度台上字第1925號判決意旨參照）。又附
    停止條件之法律行為，於條件成就時，發生效力，民法第99
    條第1 項載有明文。參以原告提出且為被告所不爭之72年1
    月24日簽定之分產協議第6 條記載「民族路65號、67號房屋
    二處土地所有權抽中者各得一半，以後改建各得一半地，若
    不改建，地上建築物依原來建築分得不得異議」等語，揆之
    前揭契約真意，斟酌訂約當時之事實，系爭土地上坐落有65
    、67號房屋二棟，而由兩造抽中各自取得並管理系爭建物，
    並同時共有系爭土地，若有改建者，始自取得一半之土地，
    因此，兩造顯係以系爭65、67號房屋之改建作為分割共有物
    之附停止條件，兩造於系爭房屋改建前就系爭土地仍有保持
    共有之意思，然系爭65、67號建物並無改建之事實，兩造於
    系爭65號、67號房屋改建前自應保持共有，而有不分割之協
    議存在，應可認定。
  (二)各共有人，除法令另有規定外，得隨時請求分割共有物。但
    因物之使用目的不能分割或契約訂有不分割之期限者，不在
    此限。前項約定不分割之期限，不得逾五年；逾五年者，縮
    短為五年。但共有之不動產，其契約訂有管理之約定時，約
    定不分割之期限，不得逾三十年；逾三十年者，縮短為三十
    年。前項情形，如有重大事由，共有人仍得隨時請求分割。
    民法第823 條定有明文。考其立法理由為「不動產利用恆須
    長期規劃且達一定經濟規模，始能發揮其效益，若共有人間
    就共有之不動產已有管理之協議時，該不動產之用益已能圓
    滑進行，共有制度無效率之問題足可避免，是法律對共有人
    此項契約自由及財產權之安排，自應充分尊重，爰於第二項
    增列但書規定，放寬約定不分割期限至三十年（瑞士民法第
    六百五十條第二項規定參照）。三、至共有人間雖訂有禁止
    分割期限之契約，但在該期限內如有重大事由，可否仍得隨
    時請求分割？現行法尚無明文規定，易滋疑義。惟參考外國
    立法例（德國民法第七百四十九條第二項、義大利民法第一
    千一百十一條第三項）仍有准許當事人得隨時請求分割之規
    定，且當事人契約既已明定不得分割，應限例外情事始得請
    求分割，爰增訂第三項，以期明確。所謂「重大事由」，係
    指法院斟酌具體情形認為該共有物之通常使用或其他管理已
    非可能，或共有難以繼續之情形而言，例如共有人之一所分
    管之共有物部分已被徵收，分管契約之履行已屬不能或分管
    契約有其他消滅事由等是。」，準此以解，對於不動產之共
    有物不分割之協議，係以30年為限，逾30年者，縮減為30年
    ，合先敘明。參以系爭分產協議係於72年1 月24日簽定，有
    原告提出且為被告所不爭之分產協議可按，該分產協議，迄
    今尚未逾30年，因此，兩造前揭不分割共有物之協議，應屬
    有效。
  (三)又前揭分產協議，係由羅火生之長子羅金土補償原告200 萬
    元，兩造間並無補償金額之約定，有分產協議書可按。從而
    ，被告抗辯系爭協議僅在於金額補償之約定云云，顯無足採
    。
五、綜上所述，原告訴請確認兩造間就新北市○○區○○段1836
    號共有土地有不分割之契約之法律關係存在，為有理由，應
    予准許。
六、本件事證已明，兩造其餘攻擊防禦方法及爭點，核與本件判
    決結果無涉，爰不一一論述。
七、結論：原告之訴為有理由，依民事訴訟法第78條，判決如主
    文。
中    華    民    國    99    年    12    月    31    日
                  民事第三庭    法  官  徐玉玲
以上正本係照原本作成
如對本判決上訴，須於判決送達後20日內向本院提出上訴狀
中    華    民    國    99    年    12    月    31    日
                                書記官  蕭聖澄

司法院資訊處製作；財團法人民間司法改革基金會備份。
